最高法院民事判決　　　　　　　　　　　　　　　八十六年度台上字第二八六四號
　　上　訴　人　乙○○○
　　　　　　　　甲○○○
　　　　　　　　吳潘寶珠
　　　　　　　　潘 美 雲
　　被 上訴 人　丁 ○ ○
　　　　　　　　丙 ○ ○
　　共　　　同
　　訴訟代理人　曾 威 龍律師
　　被 上訴 人　林 石 城（即潘林棗之遺囑執行人）
　　　　　　　　　　　　　　　.
右當事人間請求塗銷土地遺贈登記等事件，上訴人對於中華民國八十五年十一月二十
五日台灣高等法院第二審判決（八十四年度上字第一二六五號），提起上訴，本院判
決如左：
    主  文
上訴駁回。
第三審訴訟費用由上訴人負擔。
    理  由
本件上訴人主張：伊與訴外人潘坤鐘、林潘屘均為已故潘林棗之繼承人，潘林棗於生
前立下遺囑，將其遺產即坐落宜蘭縣礁溪鄉○○段第八七二、八七三號土地遺贈於被
上訴人丁○○，同鄉○○段第二一一、二一六、二二九號土地遺贈於被上訴人丙○○
（以上土地下稱系爭土地）。潘林棗死亡後，即由遺囑執行人即被上訴人林石城會同
被上訴人丁○○、丙○○向該管地政機關辦妥遺贈登記，侵害伊之特留分，每人計十
二分之一，合計為三分之一。伊於民國八十二年一月十四日知悉後，委請律師發函向
被上訴人丁○○、丙○○行使扣減權，依扣減權之物權之形成權性質，系爭土地於伊
特留分範圍內，已回歸伊所有，被上訴人丁○○、丙○○對此部分既無所有權，則其
登記名義對伊事實上之所有權即有妨害等情。本於民法第七百六十七條之規定，求為
命被上訴人丁○○、丙○○塗銷系爭土地所有權權利範圍（應有部分）各三分之一之
遺贈登記；被上訴人林石城將該塗銷登記部分之土地，辦理繼承登記於伊每人各（應
有部分）十二分之一之判決。
被上訴人則以：上訴人已經同意潘林棗將系爭土地遺贈於丁○○、丙○○，其特留分
權利及扣減權行使權利均已拋棄而不存在；況上訴人扣減權之行使，類推適用民法第
一千一百四十六條第二項之規定，其因二年不行使而時效消滅。如認扣減權屬於物權
之形成權，則類推適用第三百六十五條或第七十四條、第九十條、第九十三條之規定
，亦已因除斥期間經過六月或一年而消滅等語。資為抗辯。
原審審理結果，以：上訴人主張伊均為潘林棗所生之子女，有日據時期及現今之戶籍
登記簿謄本為憑，且為被上訴人丁○○、丙○○所不爭執，堪信為真實。而系爭土地
由潘林棗遺贈於被上訴人丁○○、丙○○二人，並已辦妥移轉登記，亦有遺囑公證書
及土地登記簿謄本為證，亦堪信為真實。則上訴人主張其特留分受侵害，而得行使扣
減權，自屬有據。按特留分之扣減，固以返還現物為原則，惟受遺贈人得否以價額補
償，以免除返還現物之義務，實務上尚無判例可資遵循。然學者有認尊重遺囑人之意
思，使受遺贈人取得其標的物為妥，蓋遺囑人得認為受遺贈人為其標的之適當之管理
人；亦有認必為現物之返還，對於受遺贈人，有時殊有不便，對特留分權利人而言，
如已充分取得特留分之價額，則應以此為滿足。又由受遺贈人依價額補償而取得現物
，通常較合於遺囑人之本意，何況特留分原係以遺產之一定比例保障繼承人，自不妨
還原為價值、價額之權利。尤以民法第一千二百二十五條規定「應得特留分之人，如
因被繼承人所為之遺贈，致其應得之數不足者，得按其不足之數由遺贈財產扣減之。
受遺贈人有數人時，應按其所得遺贈價額比例扣減」，其前段稱「遺贈財產」，後段
稱「遺贈價額」，而不稱「遺贈財產價額」，則於受遺贈人有數人時，僅得依受遺贈
人所得遺贈價額比例扣減。本件受遺贈人有二人，自僅得依受遺贈人所得遺贈價額比
例扣減，且潘林棗所遺財產有土地五筆，惟潘林棗並非將該五筆土地遺贈於丁○○、
丙○○二人，由其各取得應有部分二分之一，而係將宜蘭縣礁溪鄉○○段第八七二、
八七三號二筆土地遺贈於丁○○，另將同鄉○○段第二一一、二一六、二二九號三筆
土地遺贈於丙○○，即潘林棗認丁○○、丙○○分別就上開所受遺贈之土地為較適當
之管理人，抑且潘林棗不希望上開五筆土地由丁○○、丙○○二人共有，則潘林棗尤
不希望五筆土地由更多人共有。從而，上訴人之聲明將嚴重違反潘林棗之意願，參酌
現行土地政策如共有人之優先承購權及分割之限制等，均在鼓勵土地盡量不以共有形
式為之，而被上訴人既以上訴人僅得主張遺贈價額，而不得請求扣減、分割遺贈原物
置辯，且表明上訴人主張扣減特留分如有理由，亦願以價額補償云云，則上訴人直接
請求現物，於法無據，不應准許云云。為其心證之所由得，爰將第一審所為關於上訴
人吳潘寶珠、潘美雲勝訴部分之判決予以廢棄，改判駁回其訴；關於上訴人乙○○○
、甲○○○敗訴部分之判決予以維持，駁回其上訴。查，特留分乃被繼承人必須就其
遺產保留一定財產於繼承人之比例，乃概括存在於被繼承人之全部遺產上，並非具體
存在於各個標的物上，與應有部分乃各共有人對於具體物之所有權在分量上應享有之
部分者，有所不同。上訴人係主張其特留分，因被上訴人丁○○、丙○○受遺贈，致
每人受十二分之一之侵害，惟其特留分並非應有部分，縱上訴人曾行使扣減權，亦僅
使其受侵害之特留分部分，即失其效力而已，其因而回復之特留分仍概括存在於系爭
五筆土地上，非謂該特留分即易為應有部分，存在於各具體之標的物上。是上訴人請
求被上訴人丁○○、丙○○將系爭土地（五筆土地）權利範圍（應有部分）各三分之
一之土地遺贈登記塗銷；被上訴人林石城應將塗銷部分土地辦理繼承登記於伊，每人
各（應有部分）十二分之一，於法無據。原審駁回上訴人吳潘寶珠、潘美雲之訴及上
訴人乙○○○、甲○○○之上訴，所持理由雖有未洽，惟其結論並無不當，仍應予以
維持。上訴論旨，指摘原判決違背法令，求予廢棄，非有理由。
據上論結，本件上訴為無理由。依民事訴訟法第四百八十一條、第四百四十九條第二
項、第七十八條，判決如主文。
中      華      民      國    八十六    年      九      月      十二    日
                              最高法院民事第三庭
                                  審判長法官  范  秉  閣
                                        法官  朱  建  男
                                        法官  許  澍  林
                                        法官  吳  正  一
                                        法官  鄭  三  源
      右正本證明與原本無異
                                              書  記  官
中      華      民      國    八十六    年      九      月    二十七    日
                                                                    Ｑ
